【裁判字號】    97,保險上,7
【裁判日期】    970917
【裁判案由】    給付保險金
【裁判全文】
臺灣高等法院臺中分院民事判決  97年度保險上字第7號
上  訴  人  乙○○
            甲○○
共      同
訴訟代理人  邱碩松律師
被  上訴人  南山人壽保險股份有限公司
法定代理人  丁○○
訴訟代理人  戊○○
上列當事人間給付保險金事件，上訴人對於中華民國96年2月12
日臺灣臺中地方法院96年度保險字第38號第一審判決提起上訴，
本院於民國97年9月3日言詞辯論終結，判決如下：
    主  文
上訴駁回。
第二審訴訟費用由上訴人負擔。
    事實及理由
一、上訴人起訴主張：訴外人邱明慧（即被保險人）自民國（下
    同）80年起即向被上訴人公司投保「新20年期繳費增值分紅
    終身壽險」，保單號碼為Ｚ000000000，保險金額為新台幣（
    以下同）10萬元，並以附約方式訂定「綜合意外保險契約」
    （保險金額30萬元）及「個人人身意外保險主約」（保險金
    額100萬元）。及「新20年期增值分紅養老壽險」保單號碼
    Ｚ000000000（保險金額2萬元），並以附約方式約定「綜合
    意外保險契約」（保險金額10萬元）。邱明慧自為被保險人
    並指定上訴人乙○○、甲○○為保險受益人。嗣訴外人邱明
    慧於96年1月13日發生火車事故死亡，非由疾病所引起之死
    亡結果，已符合意外身故之要件，應認系爭保險契約之保險
    事故業已發生，雖被保險人邱明慧有憂鬱症，然該死亡與自
    殺並無關聯，被上訴人亦無法證明被保險人有自殺行為。為
    此依上開保險契約約定，求為判命被上訴人應依據系爭保險
    契約給付意外身故之保險金1,763,140萬元，及自96年1月30
    日起至清償日止，按年息10%計算利息暨供擔保以宣告假執
    行之判決。原審判決駁回上訴人之訴，上訴人提起上訴，上
    訴聲明為：(一)原判決廢棄；(二)被上訴人應給付上訴人保險金
    1,763,140元，及自96年2月1日起至清償日止，按年息10%計
    算之利息；(三)願供擔保，請准宣告假執行。
二、被上訴人則以：
    依據檢察官之相驗報告，被保險人邱明慧死亡原因為自殺，
    參諸邱明慧罹患精神疾病，易導致發生自殺行為，被上訴人
    雖非主張邱明慧係因罹患憂鬱症而自殺，然認為邱明慧死亡
    之發生，係屬自身行為所致，屬於系爭保險契約之除外責任
    條款之行為，被上訴人自不負意外身故保險金之給付義務等
    語，資以抗辯。答辯聲明：(1)駁回上訴人之訴。(2)第一、二
    審訴訟費用由上訴人負擔(3)如受不利之判決，願供擔保請准
    宣告免為假執行。
三、兩造不爭執之事項：
  (一)被保險人邱明慧向被上訴人投保系爭保險契約，並指定上訴
    人為保險受益人。
  (二)邱明慧於96年1月13日遭火車撞擊而死亡，被上訴人已給付
    壽險身故保險金。
  (三)邱明慧罹患憂鬱症與躁鬱症等精神病症，其有就醫之病歷資
    料。
  (四)倘邱明慧之死亡原因為意外，被上訴人應依據系爭保險契約
    給付意外身故保險金，如訴之聲明所示之金額。
    此等不爭執之事實，成為本院判決之基礎。
四、兩造爭執事項：
  (一)被保險人邱明慧是否為意外死亡？此涉及被上訴人應否依據
    系爭保險契約給付意外身故保險金。上訴人主張邱明慧是遭
    火車撞擊而意外死亡，如被上訴人抗辯其非意外死亡，自應
    負舉證責任。被上訴人抗辯稱邱明慧死亡之原因，係因自己
    行為所致，屬於系爭保險契約之除外責任條款之行為，被上
    訴人自不負意外身故保險金之給付義務。
  (二)憂鬱症與自殺間，是否有關聯性，此得作為本院判定邱明慧
    是否遭遇意外死亡之參考因素？上訴人主張邱明慧有服用藥
    物，故病情獲得控制，而憂鬱症與自殺間並無必然關聯性。
    被上訴人抗辯稱依據醫學文獻之記載，可說明憂鬱症與自殺
    有相當關聯性。
五、本院得心證之理由：
  (一)依據系爭保險契約之綜合意外保險附約第3條規定，被保險
    人於本附約有效期間，因遭受意外傷害事故而致殘廢、死亡
    或附約賠償項目約定之損失時，依照附約約定，給付保險金
    。系爭保險契約之個人人身意外平安保險單基本條款第2條
    亦規定，被保險人於本契約有效期間，因遭遇外來突發之意
    外事故，致有傷害、殘廢或死亡，依照本契約約定，給付保
    險金。此為被上訴人提出之綜合意外保險附約樣本與個人人
    身意外平安保險單基本條款樣本等件可證（參照被證1第1頁
    、被證2第1頁）。是遭受意外事故而致死亡者，為被上訴人
    應給付意外身故保險金之保險範圍。再者，因保險契約當事
    人得約定除外責任條款，故系爭保險契約之綜合意外保險附
    約第14條第3款及個人人身意外平安保險單基本條款第9條第
    3款均約定，被保險人故意致其死亡之行為，被上訴人不負
    給付保險金責任（參照被證1第5頁、被證2第3頁）。準此，
    被保險人故意自殺身亡者，為系爭保險契約之除外責任事由
    ，被上訴人不負給付意外身故保險金，合先說明。
  (二)按主張法律關係存在之當事人，僅需就該法律關係發生所需
    具備之特別要件，負舉證責任，至於他造主張有利於己之事
    實，應由他造舉證證明（最高法院48年台上字第887號判例
    參照）。準此，在保險契約之糾紛事件，倘上訴人已就保險
    契約之存在與被保險人死亡等事實，盡相當之舉證，而保險
    人抗辯被保險人係自殺死亡，其不負賠償責任等情，自屬主
    張有利於己之事實，即應由保險人負舉證責任（參照最高法
    院91年度台上字第2187號、第1272號判決）。本件上訴人已
    舉證證明系爭保險契約之存在與被保險人邱明慧死亡等事實
    ，既如前述。故被上訴人抗辯稱邱明慧係自殺死亡，屬除外
    責任之事由等語，其應盡舉證之責任。經查：
  1.被保險人邱明慧死亡原因，經台中地檢署相驗結果，認為邱
    明慧遭電聯車撞擊，其死亡原因為自殺，並無他殺嫌疑等情
    ，此有被上訴人提出之台中地檢署檢察官96年1月29日之96
    年度相字第93號相驗報告書（參照被證3）與96年2月20日之
    中檢惠強96相93字第012984號函（參照被證9）等件附卷可
    稽。經本院調閱台中地檢署96年度相字第93號電聯車撞擊案
    件相驗卷宗，據法醫師驗斷書記載，死者頭部大面積車輛輾
    壓創傷，顱骨、顏面骨粉碎性骨折，腦組織呈粉碎狀，顏面
    無法辨認，兩眼球呈粉碎狀，口部、頸部挫傷，胸部大面積
    挫裂創傷，併有胸骨、肋骨多處骨折，下腹部有舊手術疤痕
    ，背部大面積挫裂傷，脊椎骨挫裂傷骨折變形，右上肢大面
    積挫傷及撕裂傷，右手部粉碎性骨折，左手肘挫傷骨折，左
    手部挫傷，右下肢大面積挫傷併有小腿骨折，左下肢大面積
    挫傷及撕裂傷併有小腿上方骨折等創傷，判斷為自殺。經證
    人即相驗之法醫師丙○○到庭證稱：死者外傷情況，頭、腳
    末端外傷最嚴重，我傾向他趴在鐵軌上，頭腳幾乎不成原來
    形狀，胸部還可以看出完整的樣子。頭部整個碾碎，我傾向
    是臥軌，另外根據他的病史有躁鬱症，常常造成自殺的原因
    。我推論他自殺是因為病史、屍體外傷情況。趴在鐵軌上面
    ，頭、腳被輾過等語（見本院97年8月14日準備筆錄）。再
    觀諸屍體之照片顯示，死者頭部整個自頸部以上碾碎，腿部
    在膝蓋以下幾乎輾斷（見相驗卷28頁上方照片），所餘軀體
    與火車鐵軌寬度相符，顯係遭火車輾壓所致，參酌相驗之法
    醫師丙○○證言，死者當時係趴在鐵軌上，屬於自殺，堪認
    被上訴人所辯被保險人係故意致其死亡為可採。
  2.至於上訴人雖主張其於96年7月23日具狀向台中地檢署聲請
    釋明被保險人邱明慧之死亡原因，經台中地檢署函覆稱：邱
    明慧之死因，應依本署發出之相驗屍體死亡證明書為準，至
    於法醫所製作之驗斷書，僅供檢察官作為相驗屍體死亡證明
    書之參考等情。是檢察官並未實質認定被保險人之死亡為自
    殺云云。並提出96年8月9日中檢輝強96相93字第100191號函
    為憑（參照原證5）。惟本院審酌台中地檢署法醫師所出具
    之驗斷書內容可知，法醫師有就邱明慧進行一般勘驗與局部
    勘驗，局部勘驗有分為頭部、頸部、胸腹部、背腰臀部、四
    肢部及泌尿生殖部等多項勘驗。並據勘驗結果判斷邱明慧之
    死亡原因為自殺等情（台中地檢署96年度相字第93號相驗卷
    宗第40至46頁）。就死者之死亡相驗進行詳盡之勘驗項目，
    故其所為判斷，足堪採為認定邱明慧自殺之佐證。
  3.依據台中分駐所之偵查報告記載，邱明慧進入台中市太原車
    站之時間為96年1月13日下午17時32分46秒至36分44秒，其
    並未搭乘火車等情（參照雲林地檢署96年度相字第268號相
    驗卷宗第35至36頁）。是邱明慧僅進入火車站而未搭車，自
    可排除邱明慧因搭乘火車而跌落於車外而發生意外之可能性
    。
  4.被上訴人抗辯稱邱明慧生前因精神疾病長期就醫，曾於95年
    2月間因情感性精神病住院治療，並向被上訴人申請保險金
    ，其屬醫療險之除外責任，而未獲給付等事實。業據其提出
    維新醫院診斷書與理賠審核結案工作底稿（參照被證4）等
    件為證，此為上訴人所不爭執。原審法院函查邱明慧於維新
    醫院、中國醫藥大學附設醫院及中山大學附設醫院相關病歷
    資料與病情說明。經維新醫院96年12月12日維醫字第960000
    117號函、中國醫藥大學附設醫院96年12月19日院管檔字第
    961205140號函與97年1月23日院管檔字第970100317號函、
    中山大學附設醫院96年12月31日中山醫96川博法字第960009
    878號函等檢附之病歷資料與說明，可知悉邱明慧於生前罹
    患憂鬱症與躁鬱症等精神疾病，長期受精神疾病所苦。5.上
    訴人固主張罹患精神疾病，未必會有自殺行為云云。並提出
    行政院主計處95年度精神衛生行政工作執行成果表（參照原
    證7）與國人主要死亡原因統計表（參照原證8）等件為憑。
    然而，上訴人乙○○於96年1月17日之台中分駐所調查筆錄
    陳述：其為邱明慧配偶，前至台中市殯儀館指認死者為邱明
    慧，邱明慧生前罹犯躁鬱症，經常表示自殺之意思等語。此
    有被上訴人提出之調查筆錄為證（參照被證7），經本院調
    閱台灣雲林地方法院檢察署（下稱雲林地檢署）96年度相字
    第268號遭火車輾斃相驗卷宗（參照雲林地檢署96年度相字
    第268號相驗卷宗第17至18頁），查明屬實。上訴人乙○○
    為邱明慧之至親，對邱明慧之本人狀況，應知悉甚詳，故其
    於台中分駐所陳述邱明慧因罹患精神疾病，經常有自殺之意
    念等情，即屬可採。
  (三)至於上訴人聲請傳訊被保險人邱明慧生前之精神科醫師林秀
    嫚，以明瞭其生前精神狀況及罹患憂鬱症程度及無嚴重自殺
    傾向云云，惟死者當時何以趴在鐵軌上，遭火車輾壓，並無
    其他佐證，任何人均無從得知，縱為曾經治療看診之醫師亦
    未嘗例外，該醫師至多僅能證明死者就診當時之精神狀態而
    已，不能證明死者事發之時，不足為上訴人有利之認定，至
    於上訴人所引最高法院判決認為精神失常而自殺，仍屬意外
    云云，仍與本件有間，尚難比附援引。
  (四)綜上所論，訴外人邱明慧之死亡結果乃係基於自殺所致，並
    非出自意外而致死，按系爭保險契約之綜合意外保險附約第
    14條第3款及個人人身意外平安保險單基本條款第9條第3款
    約定之除外責任規定，被上訴人就邱明慧故意致本人死亡之
    行為，自不負給付意外身故保險金之義務。
六、從而，上訴人本於保險契約，訴請被上訴人應給付意外身故
    之保險金1,763,140萬元，及自96年1月30日起至清償日止，
    按年息10%計算利息。為無理由，不能准許，其假執行之聲
    請亦失所附麗，應併予駁回。原審為上訴人敗訴之判決，及
    駁回其假執行之聲請，並無不合。上訴意旨指摘原判決不當
    ，求予廢棄改判，為無理由，應予駁回。
七、兩造其餘主張陳述與舉證，核與本件判決結果無影響，爰不
    再一一論述，附此敘明。
據上論結，本件上訴為無理由，依民事訴訟法第449條第1項、第
78條，判決如主文。
中    華    民    國    97    年    9     月    17    日
                  民事第五庭    審判長法  官  林陳松
                                      法  官  古金男
                                      法  官  鄭金龍
以上正本係照原本作成。
如對本判決上訴，須於收受判決送達後20日內向本院提出上訴書
狀，其未表明上訴理由者，應於提出上訴後20日內向本院提出上
訴理由書（須按他造人數附具繕本）。
上訴時應提出委任律師為訴訟代理人之委任狀。具有民事訴訟法
第466條之1第1項但書或第2項之情形為訴訟代理人者，另應附具
律師及格證書及釋明委任人與受任人有該條項所定關係之釋明文
書影本。
                                      書記官  陳振海
中    華    民    國    97    年    9     月    18    日
                                                      Ｍ


司法院資訊處製作；財團法人民間司法改革基金會備份。
